【裁判字號】    99,重訴,184
【裁判日期】    990419
【裁判案由】    損害賠償
【裁判全文】
臺灣臺中地方法院民事判決             99年度重訴字第184號
原      告  曾束鄉
法定代理人  林敏隆
訴訟代理人  劉喜律師
被      告  黃惠吟
訴訟代理人  林昱璋
            張書肇
            簡毓森
上列當事人間損害賠償事件，本院於民國100年3月29日言詞辯論
終結，判決如下：
    主      文
原告之訴駁回。
訴訟費用由原告負擔。
    事實及理由
甲、程序方面：
    按訴狀送達後，原告不得將原訴變更或追加。但請求之基礎
    事實同一、擴張或減縮應受判決事項之聲明者，不在此限。
    民事訴訟法第255條第1項第2款、第3款分別定有明文。本件
    原告提起本訴原聲明請求：「被告應給付原告新台幣（下同
    ）8000000元，及自起訴狀繕本送達被告翌日起至清償日止
    ，按年息百分之5計算之利息。」，嗣以民國99年5月6日書
    狀變更聲明，就其中醫藥費用部分先請求883280元（原請求
    1000000元），及其中看護費用部分先請求0000000元（原請
    求0000000元），就前開項目之請求，可認係減縮訴之聲明
    之請求；且係基於同一基礎事實而為之，依前開規定之說明
    ，自應准許。
乙、實體方面:
一、原告方面:
  (一)緣被告於民國97年4月7日上午6時許，駕駛車牌號碼9C-9439
    號自用小客車，沿臺中市○○路由南門路往仁和路方向行駛
    ，本應注意車前狀況並隨時採取必要之安全措施，被告竟殊
    未注意，適有原告騎乘車牌號碼EZT-900號輕型機車，沿臺
    中市○○路由學府路往正義街方向行駛欲通過國光路與興大
    路口，被告殊未注意車前狀況且未減速慢行，致撞擊原告，
    造成原告人車倒地，並受有急性雙側硬膜下血腫、右股骨骨
    折、肢體多處擦傷、延遲性顱內出血等傷害，被告自應負侵
    權損害賠償責任。而原告因被告之侵權行為受有損害如下:
    1.醫療費用:原告至今已支付並有憑證之部分費用共883280
    元。2.看護費用:原告自97年7月28日至99年4月21日已支出
    之看護費用共計708172元，另自99年4月22日起所聘之外勞
    以每月支出薪資25000元計算，又國人生命依國民平均壽命
    女為82歲，故原告尚需受看護10年，得請求之看護費用為
    0000000元(計算方式25000×12×7.00000000)。3.工作收入
    之減少:97年4月7日受傷已超過兩年以上無法工作，以勞動
    基本工資每月17280元計算，工作收入損失達410000元，又
    減少勞動能力損失先請求919200元。4.機車毀損損失20000
    元。5.不法侵害他人之身體，原告雖非財產上之損害，亦得
    請求賠償相當之金額，民法第195條第1項前段定有明文。原
    告因被告之過失行為，致受有前述之身體損害，原告精神受
    有重大傷害，加上就醫過程所受之痛苦，故被告亦應賠償給
    付原告精神慰撫金2000000元。以上金額合計為0000000元。
  (二)對被告之抗辯略稱：
  (1)被告雖稱其於事發當時，係遭同向內側車道之公車遮蔽視線
    ，致無法及時閃躲原告，其並無過失云云。惟以現場照片可
    知，公車縱已至等候線處時，而被告雖在公車的右後方之處
    ，惟其仍可看出公車左前方之原告所騎乘之機車，故被告自
    仍應採取煞車等措施，惟被告疏未注意於此，致發生本件車
    禍，即有過失。又原告機車受撞擊處之刮地痕起點，距離公
    車等候處約11公尺，原告並非緊貼著公車所停之等候線而來
    ，則被告更應能看見原告所騎乘之機車，是被告當時係能注
    意原告的機車卻疏未注意，被告自有過失。
  (2)依駕駛公車之證人即訴外人范川台於98年8月6日在另案刑事
    偵查中證述：我只記得我是第二台，休旅車是第一台，綠燈
    亮不是左轉燈亮，休旅車要左轉...機車看到休旅車有頓一
    下...國光路綠燈亮時，被害人正好走到國光路分隔島的位
    置，休旅車會頓一下應該有看到被害人等情。可見原告通過
    國光路與興大路交叉路口時，原告前進方向的號誌並非紅燈
    ，故在國光路號誌變為綠燈時，原告已到國光路中間的分隔
    島處，顯見被告係加速前進，以致發生車禍。
  (3)又依證人邱建誠於同日偵查中亦證稱:我只知道我要起步時
    ，車禍發生了等語。益證因國光路路面太寬，以至於依號誌
    通行而騎機車之原告，在燈號變換時猶未能全部通過國光路
    ，係因被告疏未注意路況及防患危險發生，致發生車禍。
  (4)另汽車司機有隨時警戒前方預防危險發生義務，對於路上人
    車，自應為相當之注意，縱令其車行方向燈號為綠燈，然綠
    燈可通行不過為指揮交通的一種手段，途中有無發生危險之
    可能，仍應由行車之駕駛人為充分之注意，自難以其行車之
    燈號係綠燈，可以通行，即不負注意義務。又汽車行駛者，
    應注意車前狀況，並隨時採取必要之安全措施，道路交通安
    全規則第94條第3項定有明文，必須以遵守防止危險發生之
    交通法令之規定，並應盡相當之注意以防止危險發生，方得
    以信賴原則為由免除過失責任。依上所述，可知被告至交叉
    路口毫無減速，又疏未注意，更未煞車採取防止危險發生，
    以致發生車禍，自應負過失賠償責任。
  (5)再原告雖無考領機車駕照，惟原告騎乘機車約20餘年之久；
    且被告對本件車禍有無過失，與原告有無機車駕照並無因果
    關係。
  (三)並聲明：被告應給付原告新台幣0000000元，及自起訴狀繕
    本送達被告翌日起至清償日止，按年息百分之5計算之利息
    。
二、被告方面：
    本件另案刑事偵查案件部分，曾由台中地方法院檢察署檢察
    官不起訴處分，嗣再議發回檢察官續行偵查後，又經檢察官
    不起訴處分，前後共有數次之不起訴處分，且已確定在案。
    又被告係自南門路右轉國光路，剛右轉時國光路上之號誌係
    紅燈，被告當時是行駛於國光路中間車道，行經事故發生地
    之前時，被告之左側車道有一部公車等待左轉而暫停中，擋
    住被告之左側方視線，該公車有稍微起步往前開，原告之機
    車即從公車之前由左往右行駛而來，被告駕駛的車輛開到公
    車車頭附近才自眼角餘光看到原告，看到原告時就馬上發生
    碰撞，被告來不及反應便撞上。而被告當時時速約40公里左
    右，被告係綠燈亮了方起步行駛，並無路口減速的問題，被
    告係信賴綠燈在自己的車道直行，則被告通過該路口，自已
    盡相當之注意義務。因之，本件車禍之發生，肇因於原告闖
    紅燈且無駕照，而被告係處於無從注意防範的情況下，被告
    自無須擔負過失賠償責任等語。並聲明:原告之訴駁回。
三、兩造不爭執之事實：
  (一)本件刑事過失傷害案件部分，曾由臺灣台中地方法院檢察署
    檢察官98年度偵字第1295號為不起訴處分；嗣經再議發回續
    行偵查後，臺灣台中地方法院檢察署檢察官又以98年度偵續
    字第143號為不起訴處分；後經再議發回續行偵查後，臺灣
    台中地方法院檢察署檢察官又以98年度偵續一字第24號為不
    起訴處分；復經再議發回續行偵查後，臺灣台中地方法院檢
    察署檢察官再以99年度偵續二字第10號為不起訴處分，而因
    代行告訴人遲誤再議期間，致聲請再議遭駁回確定在案。
  (二)因本件事故造成原告受有急性雙側硬膜下血腫、右股骨骨折
    、肢體多處擦傷、水腦、延遲性顱內出血、中樞神經系統感
    染、腦膿傷、呼吸衰竭合併呼吸器依賴、肺炎、泌尿道感染
    、雙側頭顱骨缺損等傷害。
四、本件兩造爭點如下:
  (一)被告是否應負過失侵權行為損害賠償責任？
  (二)如被告有過失應負侵權行為賠償之責，其應賠償之數額為何
    ?
五、本件得心證之理由：
  (一)本件原告主張被告涉有上開過失行逕，係以另案偵查中98年
    8月6日證人即公車駕駛范川台、證人邱建誠即當時行駛於被
    告後方車輛之駕駛之證述及原告自行於現場拍攝的現場路口
    照片、道路交通事故現場圖等為其主要之論據。惟查:
  (1)按過失，係指行為人按其情節應注意，並能注意而不注意者
    ，或行為人對於構成要件事實，雖預見其能發生而確信其不
    發生者而言，故過失行為之成立，應以行為人對該過失行為
    所生之構成要件結果、因果歷程有客觀預見可能性及主觀預
    見可能性，且行為人基於此預見之可能性，而有違反客觀上
    之注意義務致構成要件事實發生者，始足當之。再者，汽車
    駕駛人對於防止危險發生之相關交通法令之規定，業已遵守
    ，並盡相當之注意義務，以防止危險發生，始可信賴他人亦
    能遵守交通規則並盡同等注意義務，若因此而發生交通事故
    ，方得以信賴原則為由免除過失責任（參最高法院84年度台
    上字第5360號判例意旨）。換言之，駕駛人已遵守交通規則
    ，並盡相當注意義務以防止危險發生，即有信賴原則之適用
    ，而得免除過失責任。蓋汽車駕駛人依規定遵守交通規則行
    車時，得信賴其他汽車駕駛人亦能遵守交通規則，故關於他
    人違規行為所導致之危險，僅就可預見，且有充足時間可採
    取適當之措施以避免結果之發生時，負其責任，對於他人突
    發不可知之違規行為並無防止之義務。
  (2)本件事故發生當時之目擊證人范川台於另案偵查案件97年12
    月10日偵查中到庭證稱：伊與前方的休旅車原在國光路（時
    為紅燈）之停止線後方等待左轉，國光路號誌變為綠燈後，
    伊與前方的休旅車均起步往前一點，等待左轉燈，被害人（
    即原告）行駛興大路由學府路往正義街方向直行在行人穿越
    道欲通過路口，但機車看到伊前方休旅車起步後有稍微停車
    ，但伊前方休旅車停了下來，被害人又往前直行，但國光路
    上中間車道的車輛已經依綠燈直行了，當機車加速通過路口
    時，就與國光路上直行車輛發生碰撞，伊個人認為機車有闖
    紅燈等語；證人林建豪（當時係沿國光路由北往南行駛，行
    駛於與被告對向之車道上）於同日偵查中亦證稱：當時國光
    路上是綠燈的號誌，伊車直行通過路口並抵達路口最南端的
    斑馬線附近時，聽到碰撞聲才轉頭看到事故，自小客車是國
    光路直行且號誌是綠燈等語。則依上開證人之證述內容，並
    參酌另案偵查案件卷內之道路交通事故現場圖所標繪及現場
    照片所顯示之情形，足見被告駕車通過上開路口時，確係沿
    著國光路中間車道行駛，且其通過上開路口時，該路口之行
    進方向之號誌亦為綠燈，被告應無違規闖紅燈之行徑。故原
    告指稱：其當時在通過該路口時，並非紅燈云云，自不足取
    。
  (3)又按道路交通安全規則第93條規定:行車速度，依速限標誌
    或標線之規定；第102條規定:汽車行駛至交岔路口，其行進
    、轉彎，應依下列規定：第1款：應遵守燈光號誌或交通指
    揮人員之指揮，遇有交通指揮人員指揮與燈光號誌並用時，
    以交通指揮人員之指揮為準...第13款:行至有號誌之交岔路
    口，遇有前行或轉彎之車道交通擁塞時，應在路口停止線前
    暫停，不得逕行駛入交岔路口內，致號誌轉換後，仍未能通
    過妨礙其他車輛通行。查被告於另案偵查案件偵查中即一再
    陳稱：伊當時時速係40公里，並未逾國光路上50公里速限（
    見另案97年度他字第4350號偵查卷第43頁之台中市○○○道
    路交通事故談話紀錄表、第70頁之被告偵訊筆錄)。再依車
    禍現場各車相關位置及與路口停止線、刮地痕起等之距離，
    經臺灣臺中地方法院檢察署檢察官履勘車禍發生之現場，認
    本件車禍之刮地痕起點至證人邱建誠所駕車輛之車頭距離為
    39.5公尺至被告行駛之中間車道路口停止線距離為10.2公尺
    ，至證人范川台所駕公車之車頭距離則為9.6公尺(見另案98
    年度偵續一字第24號偵查卷第80頁至第82頁之履勘筆錄)。
    則依物理慣性原理，本件車禍刮地痕起點係原告所駕機車遭
    被告車輛碰撞後倒下而與地面發生摩擦所致，故參照雙方車
    輛之行進方向，渠等發生碰撞之位置，應在刮地痕起點更南
    方之某處。且因原告所駕機車係往東行駛於證人范川台所駕
    車輛前方，故碰撞之位置亦應在被告行駛之中間車道路口停
    止線更北方之某處。又被告所駕車輛係在證人邱建誠之前方
    ，距車禍刮地痕起點至多僅有39.5公尺，復有數部車輛相隔
    於證人邱建誠與被告所駕車輛中間而言，被告所駕車輛距離
    刮地痕起點及雙方車輛碰撞位置顯不足39.5公尺，因之，被
    告能否在如此短之距離內，於燈號變換之際，即以超過時速
    50公里之行車速度通過，已非無疑。又證人邱建誠於另案偵
    查案件檢察官履勘現場時證述：伊在停紅綠燈時，前面還有
    數台車且不只有被告的車等語（見另案98年度偵續一字第24
    號偵查卷第80頁至第82頁之履勘筆錄)；其又於97年12月10
    日偵查中證述：（問）你當時所謂之停等紅燈，是車子確實
    有靜止，等了一段時間，或你減速見到綠燈之後再順勢加速
    ?（答）我確實車子有靜止過。（問）:你在聽到碰撞聲之前
    ，有無注意到四周有無其他車子突然加速往前行駛之狀況?
    （答）我沒有注意到。（問）：你說你曾經靜止停等紅燈，
    但你前方之被告車輛卻沒有停等紅燈，有何意見?（答）有
    可能車多，前方已經在起步，後方車輛還在陸續起步當中等
    詞(見另案97年度他字第4350號偵查卷第67、68、71頁)。另
    被告於偵查中亦陳稱:伊當時雖沒有完全靜止，但因為行駛
    於國光路時，有見到國光路上的號誌為紅燈，伊有減速慢行
    ，快到停止線時號誌轉為綠燈，伊才加速欲通過等語（見另
    案97年度他字第4350號偵查卷第70頁），互核渠等二人上開
    證詞內容大致相符。則證人邱建誠當時既行駛於被告所駕車
    輛之後，中間又隔著數台車輛，而證人邱建誠所駕車輛當時
    有靜止等紅燈，則被告行駛在國光路中間車道上為最接近停
    止線之第一台車輛，又依前所述，被告並未有闖紅燈之情事
    ，可推知被告縱然未曾完全靜止等待紅燈，但其車速必然相
    當緩慢而低於國光路上速限限制之50公里。另觀諸道路交通
    安全規則第93條就行車速度規定及第102條對汽車行駛至交
    岔路口其行進規定之內容，以本件車禍事發之上開路口為設
    有號誌之交岔路口，國光路固有時速50公里之速限標誌，惟
    並未要求駕駛人除應遵守該處燈光號誌或交通指揮人員之指
    揮及時速50公里之速限外，須如同行經無號誌交岔路口之駕
    駛人一般，於通過路口前應減速暫停。故本件車禍發生之原
    因當非被告未減速暫停及超過時速限制所致，故被告上開所
    辯，應可信為真實。則原告主張：被告至交叉路口毫無減速
    ，又疏未注意，更未煞車採取防止危險發生，自應負過失賠
    償責任云云，亦不足為憑。
  (4)另按道路交通安全規則第94條第3項規定：「汽車行駛時，
    駕駛人應注意車前狀況及兩車併行之間隔，並隨時採取必要
    之安全措施」。該等注意義務係於汽車駕駛人可注意或可得
    注意車前狀況之情事下，方要求駕駛人應遵守此注意義務，
    不得於明知或可得而知車前狀況，而不採取相當之避免危險
    發生之方式。惟若汽車駕駛人不能明知或可得而知車前狀況
    ，強行要求汽車駕駛人在依道路交通安全規則行駛的情形下
    ，對於正常車流互動中自然產生之視線死角，仍要有「可能
    有違規人車竄出」之預見，對此不異乎係提昇汽機車駕駛應
    有之注意義務，該等提高駕駛風險的情形，並未符合社會相
    當性。查本件於車禍發生當時，被告於停止線前是否有可能
    注意到被告所駕駛之機車欲通過該路口之乙事，於另案偵查
    中亦經證人陳榮輝到庭證述：車禍前伊駕駛休旅車沿國光路
    往北行駛，並在上開路口停等紅燈，伊是第一台車，當號誌
    變為綠燈時，伊即駕車迴轉至國光路往南方向之路旁停車格
    停放，此時便聽見有車禍碰撞的聲音，當時國光路往興大路
    的方向有一台公車，伊的視線被公車擋住等語(見另案98年
    度偵續一字第24號偵查卷第32頁)，核與證人范川台上述證
    述情節相符。足見被告於國光路口等待紅燈時，旁邊的左側
    車道確實有一輛由證人陳榮輝駕駛的休旅車與由證人范川台
    所駕駛之公車在等待迴轉或左轉。又經臺灣臺中地方法院檢
    察署檢察官於99年4月23日在車禍現場進行履勘，由證人邱
    建誠、范川台、陳榮輝及被告等人駕駛渠等於本件車禍發生
    時之車輛，參照上開證人之證詞內容，重建車禍發生時證人
    及被告所駕車輛之相關位置，並由員警持攝影器材，自被告
    車輛內拍攝該車通過路口之前方及左前方之視角範圍，顯示
    無論係由證人陳榮輝所駕駛之休旅車或係由證人范川台所駕
    駛之公車在被告之視線左側車道暫停，因休旅車與公車的高
    度與長度都比被告所駕的車輛更高、長，被告所駕之車輛於
    上開路口時，其前方及左前方之視線確實受到遮蔽，此有履
    勘現場所拍攝之25張照片以及錄影光碟可證(見另案98年度
    偵續一字第24號偵查卷第87至第95頁)。則原告所稱：當時
    被告之視野未被遮蔽云云，即無可採。又參酌原告與被告所
    駕車輛之兩車車損照片所示兩車撞擊之點，係於被告所駕之
    車輛左前車頭與原告所駕機車之右側車身（見另案97年度他
    字第4350號偵查卷第59頁至第62頁），可知原告所騎機車自
    遮蔽被告視野之公車或休旅車前往東行駛出之瞬間，隨即與
    被告所駕之車輛發生撞擊。則在被告視線受遮蔽情形下，自
    難認被告有何可預見或可得預見之可能性，並謂其有違反上
    揭道路交通安全規則第94條第3項規定之注意義務。是原告
    此部分主張，亦無可採。
  (5)再本件車禍於另案偵查時經送台灣省台中市區車輛行車事故
    鑑定委員會鑑定結果為：「曾束鄉無照駕駛輕機車違反號誌
    指示（闖紅燈）進入路口為肇事原因，黃惠吟駕駛自小客車
    無肇事因素」，有該委員會97年8月29日中市行字第0975402
    646號鑑定意見書可參（見另案97年度他字第4350號偵查卷
    第9至10頁），嗣又送由台灣省行車事故覆議鑑定委員會鑑
    定，鑑定結果為：「因涉及號誌問題，未便遽以明確覆議」
    ，亦有該委員會於97年11月4日覆議字第0976204127號覆議
    意見書足參（見另案97年度他字第4350號偵查卷第36至37頁
    )，就本件車禍之發生，均無指稱被告有何過失行為。又依
    本件車禍之位置，係介於刮地痕起點及被告行駛之國光路中
    間車道停止線中間，並參照刮地痕起點至被告行駛之中間車
    道停止線距離為10.2公尺及自證人范川台所駕公車之車頭距
    離為9.6公尺，已如前述，顯見被告通過路口而發生本件車
    禍之際，其自通過路口遮蔽視線的車輛到與原告所騎之機車
    發生撞擊，僅有不到10.2公尺或9.6公尺可發現原告之機車
    自西往東前來，即便被告以50公里時速以下行駛，參照交通
    部交路(66)字第03984號函修正公佈之汽車煞車距離、行車
    速度及道路摩擦係數對造表內容（見另案98年度偵續一字第
    24號偵查卷第104頁)，於行車速度50公里之情形下，反應距
    離為10.2公尺，煞車距離為11.5公尺。被告於此情形下亦無
    注意之可能。
  (6)綜上所述，本件原告固因本件車禍受有上開傷害，然依信賴
    原則，被告於系爭路口其行駛之車道綠燈時，當可信賴系爭
    路口之左側並無來車闖越紅燈侵入其車道，且衡諸當時情形
    ，被告亦無法注意防止事故之發生，申言之，被告於防止損
    害之發生，顯已盡相當之注意義務。此外，原告復無法提出
    其他積極確切事證，足以證明被告就本件車禍之發生有何過
    失行徑，則就本件車禍事故之發生，自難令被告應擔負過失
    不法侵權行為之損害賠償責任，故原告就其因本件車禍所生
    之損害，對被告即無損害賠償請求權存在。從而，原告基於
    侵權行為之法律關係，訴請被告應給付原告0000000元及自
    起訴狀繕本送達翌日起至清償日止，按年息百分之5計算之
    利息，即無理由，應予駁回。
六、末本件事證已臻明確，兩造其餘攻擊、防禦方法及主張，經
    審酌後，核無結論無涉，爰不一一贅述，併此敘明。
丙、據上論結，本件原告之訴為無理由，依民事訴訟法第78條，
    判決如主文。
中    華    民    國    99    年    4    月    19    日
                  民事第四庭    法  官  黃文進
以上正本係照原本作成。
如對本判決上訴，須於判決送達後20日內向本院提出上訴狀。
中    華    民    國    99    年    4    月    19    日
                                書記官

司法院資訊處製作；財團法人民間司法改革基金會備份。
